【裁判字號】    95,訴,2873
【裁判日期】    970829
【裁判案由】    給付勞務報酬
【裁判全文】
臺灣高雄地方法院民事判決              95年度訴字第2873號
原      告  甲○○
訴訟代理人  楊譜諺律師
被      告  乙○○
            丁○○
            丙○○
            戊○
共      同
訴訟代理人  吳春生律師
            許龍升律師
當事人間給付勞務報酬事件，本院於民國97年8月12日言詞辯論
終結，判決如下：
 主      文
原告之訴及假執行之聲請均駁回。
訴訟費用由原告負擔。
    事實及理由
一、原告主張：坐落高雄市○○區○○段2 小段512 地號土地，
    應有部分10,000分之692 ，及其上同段1042、1043、1044建
    號即門牌號碼高雄市○○區○○路1 號建物1 棟，應有部分
    全部，與前開建物共同使用部分即同段1131建號，應有部分
    10,000分之587 （下合稱系爭房地）係被告共有，每人應有
    部分各4 分之1 。被告於民國94年8 月23日委託原告代為銷
    售系爭房地，並由被告乙○○代表與原告簽訂專任委託銷售
    契約書，約定被告應給付原告以系爭房地實際交成價之百分
    之四計算給付原告勞務報酬（下稱系爭委託契約）。經原告
    介紹後，乃於同年9 月13日，由被告乙○○與訴外人劉向慶
    洽談系爭房地買賣，並簽訂買賣契約（下稱系爭買賣契約）
    ，約定買賣價金為新台幣（下同）4,350 萬元。原告既已順
    利完成被告所委託工作，爰依居間之法律關係，請求被告給
    付其按系爭建物最後出售價格4,350 萬元百分之4 計算之居
    間報酬共計1,740,000 元等語。並聲明：(一)被告應連帶給付
    原告1,740,000 元，及自起訴狀繕本送達之日起至清償日止
    ，按年息百分之5 計算之利息。(二)願供擔保，請准宣告假執
    行。
二、(一)被告丁○○、丙○○、戊○則以：渠等3 人並未委託原告
    銷售系爭房地。依原告提出之系爭委託契約，雖記載委託人
    為被告丁○○、丙○○、戊○及乙○○等4 人，但委託人欄
    僅被告乙○○簽名，被告丁○○、丙○○、戊○並未簽名，
    且無其他足以表示被告丁○○、丙○○、戊○有授權被告乙○○代為委託原告銷售系爭房地之情。參以被告丁○○、丙○○、戊○對於被告乙○○擅自出售系爭房地一事，並無授
    權亦不負表見代理授權人之責任，亦經法院判決確定在案，
    是原告依系爭委託契約請求被告丁○○、丙○○、戊○丁○○給付居間報酬，顯無理由。(二)被告乙○○則以：(1)居間人
    ，以契約因其報告或媒介而成立者為限，始得請求報酬，又
    法律行為之一部分無效者，全部皆為無效，但除去該部分亦
    可成立者，則其他部分仍為有效（民法第111 條）。系爭買
    賣契約關於被告丁○○、丙○○、戊○部分係屬無效而未成
    立，另關於被告乙○○部分，雖因其就系爭房地亦具有應有
    部分，而可單獨為買賣之標的物而有效，但劉向慶已表示不
    願單獨買受被告乙○○應有部分，且觀之系爭買賣契約，未
    有約定將各期價款分別計付各共有人之情，足認劉向慶應係
    購買系爭房地全部之意，亦足見系爭買賣契約並未整體有效
    成立，應屬全部無效。則原告自不得請被告乙○○請求居間
    報酬。(2)再者，系爭委託銷售契約內所載勞務報酬比例部分
    ，因違反消費者護法關於審閱期間之規定，應屬無效，而不
    構成契約之內容。(3)縱認被告乙○○有給付報酬居間報酬之
    義務，然依坊間仲介掮客習慣其掮客費俗稱『賣一買二』，
    即賣方支付價款百分之一，而買方支付百分之二，合計百分
    之三，則被告乙○○僅應給付108,750 元（計算方法4350萬
    元÷4 ×0.01=108,750元）。惟衡諸原告就系爭契約所付出
    之勞力，僅有介紹被告乙○○與劉向慶認識，而未如一般仲
    介者尚須廣告、調查市場行情、斡旋等等歷程，若以上述
    108,750 元，仍屬暴利，不應准許等語，資為抗辯。被告均
    聲明：(一)原告之訴及假執行之聲請均駁回。(二)如受不利之判
    決，願供擔保請求宣告免為假執行。
三、兩造不爭執之事項及本件爭點：
  (一)兩造不爭執之事項
  1.系爭房地原係被告4 人所共有，被告每人就系爭房地各持分
    1/4 。
  2.被告乙○○與原告於9 年8 月23日簽訂系爭委託契約，約定
    被告共同委託原告銷售系爭房地，且原告之報酬為系爭房地
    實際成交價百分之四計算，並於買賣雙方簽約時1次支付。
  3.被告乙○○於94年9 月13日與劉向慶就系爭房地簽立不動產
    買賣契約，約定買賣價金為43,500,000元，其中簽約款、第
    2 期款、第3 期款各為4,350,000 元，尾款則為30,450,000
    元，劉向慶並於當日簽發支票1 紙作為簽約款交予被告乙○○收執。
  4.劉向慶於94年9 月19日提出第2 期款4,350,000 元，並請被
    告乙○○交付印鑑證明等文件時，遭被告乙○○以被告丁○○等3 人未授權出售系爭房地為由，拒絕收受及履約。
  (二)本件爭點
  1.被告丁○○、丙○○及戊○有無授權被告乙○○與原告訂立
    系爭房屋之委託契約？又原告主張被告丁○○、丙○○及戊○應依表見代理規定負授權人之責，是否有理？亦即系爭委
    託契約是否有效？
  2.若系爭委託契約有效，原告得否依系爭委託契約向被告請求
    報酬？若可，得請求之金額為何？
四、本件應審究者為：(一)系爭委託契約是否有效？(二)原告向請求
    被告請求連帶給付報酬1,740,000 元是否有理？茲分述如下
    ：
  (一)系爭委託契約是否有效？
  1.按居間者，乃當事人約定，一方為他方報告訂約之機會，或
    為訂約之媒介，他方給付報酬之契約。又居間人於契約因其
    報告或媒介而成立時，即得請求報酬，此觀之民法第565 條
    、第568 條之規定甚明。又民法第529 條規定，關於勞務給
    付之契約，不屬於法律所定其他契約之種類者，適用關於委
    任之規定。居間契約係指當事人約定，一方為他方報告訂約
    之機會，或為訂約之媒介：他方給付報酬之契約而言（民法
    第565 條）。是居間契約為勞務給付契約之一種，其與委任
    契約不同者為：(1)居間之內容限於他人間行為之媒介，且以
    有償為原則。(2)居間人報酬之請求，以契約因其報告或媒介
    而成立者為限。(3)所支出之費用非經約定，不得請求償還（
    民法第568 條參照），從而居間契約之有關規定應優先於委
    任契約之規定而適用。再居間人於契約因其媒介而成立時，
    即得請求報酬，其後契約因故解除，於其報酬並無影響，有
    最高法院75年度臺上字第1537號、79年度臺上字第579 號、
    49年度臺上字第1646號判例可資參照。是依上開說明，居間
    人之報酬請求權，應以契約因其報告或媒介而成立者為限。
    次按民法第565 條所定之居間有2 種情形，一為報告訂約機
    會之報告居間，一為訂約之媒介居間。所謂報告居間，不以
    於訂約時周旋於他人之間為之說合為必要，僅以為他方報告
    訂約之機會為已足，而居間人之報酬，於雙方當事人因居間
    而成立契約時，應許其請求。至於居間行為就令自始限於媒
    介居間，而僅為報告即已有效果時，亦應許居間人得請求報
    酬之支付，最高法院著有52年台上字第2675號判例可資參照
    。觀之系爭委託契約第4 條約定：「乙方（指原告）勞務報
    酬費為依據實際成交價百分之四計算；並於買賣雙方簽約時
    1 次支付之」等語，既然原告之居間報酬係以系爭房地實際
    成交價之百分之四計算，可認原告之居間責任並非僅限於向
    被告報告系爭房地訂約之機會，尚包括必須媒介系爭房地關
    於買賣之契約簽訂自明，是此，系爭委託契約之法律性質應
    屬前述媒介居間。
  2.承前所述，既然系爭委託契約為媒介居間之法律關係，則原
    告得向被告請求居間報成自以系爭買賣契約已成立為限，是
    本件即應先審酌系爭買賣契約是否有效成立？經查：
  (1)原告主張被告丁○○、丙○○及戊○有授權被告乙○○與劉
    向慶人訂立系爭買賣契約等情，業據提出被告丁○○、丙○○及戊○之土地及建物所有權狀、授權書等件為憑（見本院
    94年度重訴字第379 號卷第14至23頁）。然原告在劉向慶對
    被告提起履行契約一案中曾到庭陳述：本件是乙○○與伊簽
    立系爭房地之專任委託銷售契約，由伊仲介出售系爭房屋，
    伊經由先生介紹認識劉向慶，向劉向慶表示系爭房地有意出
    售，再從中仲介劉向慶與乙○○聯絡，該2 人於94年9 月13
    日在餐廳見面，達成合意後再到徐榮龍代書事務所簽約，簽
    約時乙○○表示翌日可提出土地及建物所有權狀，以及丁○○、丙○○及戊○等3 人之授權書，因為乙○○、丁○○、
    丙○○及戊○等4 人先前就系爭房地之購入，均係由乙○○
    出面委由伊辦理，所以伊認為此次亦然，但本件丁○○、丙○○及戊○於簽約時並未出面表示要出售，只有乙○○1 人
    出面，伊於簽約翌日去找乙○○，乙○○當場拿出丁○○、
    丙○○及戊○等3 人之印鑑章及所有權狀，並現場填寫授權
    書，伊見乙○○提出之印鑑章確係丁○○、丙○○及戊○等
    3 人所有，就幫忙填寫丙○○、戊○之授權書，並代簽丙○○與戊○之簽名，至於丁○○之授權書係由乙○○所代簽，
    伊在填寫授權書前，沒有親自找丁○○、丙○○及戊○確認
    等語（見本院94年度重訴字第379 號卷第75至79頁、200 頁
    、203 頁）。可見被告丁○○、丙○○及戊○均未曾對外表
    示出售系爭房地之意，且原告自身亦未於系爭買賣契約簽訂
    前與丁○○、丙○○及戊○確認；而上開授權書是簽約翌日
    （即94年9 月14日）由被告乙○○及原告所簽，並非被告丁○○、丙○○及戊○所親簽，又土地及建物所有權狀亦係被
    告乙○○於簽約翌日始提出。是依原告前揭所述，系爭房地
    買賣過程，均係由被告乙○○出面與伊洽談，過程中，伊均
    未見到被告丁○○、丙○○及戊○等人，甚上開授權書亦係
    由伊與被告乙○○自行填寫，是原告主張被告丁○○、丙○○及戊○有授權被告乙○○出售系爭房屋云云，實難採信。
  (2)佐以被告乙○○自承其未經被告丁○○、丙○○及戊○之授
    權，即擅與劉向慶簽立系爭買賣契約，並盜用被告丁○○、
    丙○○及戊○之印鑑章與土地及建物所有權狀，偽造其等授
    權書等語在卷（見本院94年度重訴字第379 號卷第190 頁）
    ；又被告乙○○所犯偽造文書罪，業經本院判處有期徒刑 6
    月確定在案，有本院95年度簡字第6 號刑事簡易判決可稽（
    見台灣高等法院高雄分院95年度上字165 號卷第146 至152
    頁），足見被告丁○○、丙○○及戊○確定未授權被告乙○○簽訂系爭買賣契約，則被告乙○○為無權代理甚明。
  3.次按，由自己之行為表示以代理權授與他人，或知他人表
    示為其代理人而不為反對之表示者，依民法第169 條之規定
    ，對於第三人固應負授權人之責任。惟關於由自己之行為表
    示以代理權授與他人者，對於第三人應負授權人之責任，原
    以本人有使第三人信為以代理權授與他人之行為，為保護代
    理交易之安全起見，有使本人負相當責任之必要而設，故本
    人就他人以其名義與第三人所為之代理行為應負授權人之責
    任者，須以他人所為之代理行為，係在其曾經表示授與他人
    代理權之範圍內，為其前提要件。不得徒憑曾將印章交付之
    事實，即認除受託辦理之特定事項外，其他以本人名義所訂
    立之法律行為，均須由本人負表見代理之授權人責任，最高
    法院93年度台上字第2196號判決要旨可資參照。且查：
  (1)原告主張被告於91年間購入系爭房地時，係由被告乙○○單
    獨出面，委由伊仲介簽約，此次亦然，且被告乙○○持有被
    告丁○○、丙○○及戊○之印鑑章、授權書及不動產所有權
    狀，足使其誤信被告丁○○、丙○○及戊○對被告乙○○授
    以代理權，而應有表見代理之適用云云。惟查：證人即經辦
    系爭房地購入事宜之代書曾慧祐證述：乙○○於91年間向中
    國農民銀行購買系爭房地，簽約時買方即被告乙○○、丁○○、丙○○及戊○4 人均有在場，並分別在契約書上簽名用
    印，當時有向銀行貸款並辦理對保，簽約地點則是在乙○○
    位於楠梓區之住處等語（見本院94年度重訴字第379 號卷第
    186 至187 頁），可見被告乙○○及被告丁○○、丙○○及
    戊○等4 人於購入系爭房地簽約時，均在住處當場簽名用印
    以示慎重，但本件系爭買賣契約非但只有被告乙○○1 人出
    面，且被告乙○○於簽約時並未提出被告丁○○、丙○○及
    戊○之授權證明，即獨自與劉向慶簽立契約等情，此經原告
    供述如前，並有系爭買賣契約書存卷可考（見本院94年度重
    訴字第379 號卷第7 至9 頁），顯見系爭房地出售予劉向慶
    之經過，與前次系爭房地買入之情迥然不同，是尚難執系爭
    房地之出售與購入時，均係由被告乙○○出面委由原告擔任
    仲介為由，逕認被告丁○○、丙○○及戊○應就本件被告乙○○出售系爭房地之行為負表見代理之責。
  (2)再者，證人即經辦系爭買賣契約之代書徐榮龍證述：甲○○
    於94年9 月13日帶乙○○與劉向慶至伊事務所簽約，當時乙○○只有帶身分證，沒有帶其他權狀，伊上網調取地政機關
    產權資料確認，查明乙○○是共有人之一，就讓乙○○簽約
    ，但要求乙○○隔天要提出系爭房地所有權狀及其他共有人
    之授權書等語（見本院94年度重訴字第379 號第80至81頁）
    ，可見被告乙○○與劉向慶簽立系爭買賣契約時，並未提出
    印鑑章或任何書面文件以證明確實獲得被告丁○○、丙○○
    及戊○之授權。準此，則在客觀上並無從使原告誤認被告丁○○、丙○○及戊○有授權與被告乙○○之情。又，被告丁○○、丙○○及戊○一知系爭房地出售之事，隨即表示反對
    之情，亦經證人即被告乙○○與丁○○開設之工廠女工陳冬
    香證述：其於94年9 月13日上午，看見甲○○在工廠內等乙○○，不久2 人就一起出門，下午3 、4 時許2 人一同回來
    ，當時是工作空檔，其與丁○○一同在工廠門口休息，乙○○先下車對丁○○說房子已經賣了，丁○○聽了嚇一跳，說
    你怎麼這麼做，我都不知道你將房子賣了，甲○○見2 人爭
    吵就離開等語明確（見本院94年度重訴字第379 號卷第206
    頁、台灣高等法院高雄分院95年度上字165 號卷第81、82頁
    ），益徵被告丁○○、丙○○及戊○並未將印鑑章或所有權
    狀交付被告乙○○，供被告乙○○於訂約時出示予原告或劉
    向慶，且於知悉被告乙○○表示為其代理人之際，立即為反
    對之表示，則被告丁○○、丙○○及戊○自無庸負表見代理
    之授權人責任自明；更何況簽約時被告乙○○並未當場提出
    授權書以取信劉向慶或原告，甚原告還幫被告乙○○寫被告
    丙○○、戊○之授權書，是此，原告尤難謂其已因客觀之事
    實相信被告丁○○、丙○○及戊○授予被告乙○○代理權。
    基此，原告主張被告丁○○、丙○○及戊○應依表見代理規
    定負授權人之責，自屬無據。
  4.本件被告丁○○、丙○○及戊○並未授權被告乙○○出售系
    爭土地，且無依表見代理規定負授權之責。業如前述，是以
    被告乙○○無權代理被告丁○○、丙○○及戊○之名義，與
    劉向慶簽立之系爭買賣契約，對被告丁○○、丙○○及戊○
    自屬不生效力，又被告乙○○就系爭房地雖有4 分之1 應有
    部分，惟若共有人之一出售其應有部分，尚涉及其餘共有人
    有優先承買權之問題（土地法第34條之1） ，且由劉向慶與
    被告乙○○訂約買受標的物係系爭房地權利範圍全部，並非
    僅買受被告乙○○之應有部分以觀，足見訂約之真意係買受
    系爭房地全部，是此，原告主張被告乙○○就其應有部分4
    分之1 之買賣契約部分仍屬有效云云，應無可採。從而，系
    爭買賣契約應全部無效。
  5.準此，系爭買賣契約既然無效，業經認定如前，揆諸前開規
    定，即認原告所居間仲介之當事人間既就系爭房地未成立有
    效之買賣契約，則原告自無居間報酬請求權，是原告請求被
    告應連帶給付居間報酬1,740,000 元，即屬無據，不應准許
    。
五、綜上所述，被告與劉向慶間並未就系爭房地成立不動產買賣
    契約，原告顯未完成其仲介之任務，當不能要求媒介之報酬
    。從而，原告基於居間仲介之法律關係，請求被告連帶給付
    174 萬元之報酬金及其法定遲延利息，均無理由，不應准許
    ，應予駁回。原告既受敗訴判決，其假執行之聲請即失所附
    麗，應併予駁回。
六、本件事證已臻明確，兩造其餘主張、陳述及所提證據，核與
    判決結果不生影響，爰不逐一論述，併予敘明。
七、據上論結，本件原告之訴無理由，依民事訴訟法第78條，判
    決如主文。
中    華    民    國    97    年    8     月    29    日
                  民事第四庭  法  官  張茹棻
以上正本係照原本作成。
如不服本判決，應於送達後20日內，向本院提出上訴狀並表明上
訴理由，如於本判決宣示後送達前提起上訴者，應於判決送達後
20日內補提上訴理由書（須附繕本）。
中    華    民    國    97    年    8     月    29    日
                              書記官  黃美秀


司法院資訊處製作；財團法人民間司法改革基金會備份。
